臺灣士林地方法院民事判決             98年度簡上字第151號
上  訴  人
即反訴原告  臧泰安
訴訟代理人  王天然
被上訴人
即反訴被告  臺灣汽車客運股份有限公司
法定代理人  邱勝理
訴訟代理人  王鑑銓
            林鳳秋律師
複代理人    陳立婕律師
            許佩霖律師
上列當事人間請求遷讓房屋等事件，上訴人對於中華民國98年7
月31日本院士林簡易庭98年度士簡字第1171號第一審判決提起上
訴，並提起反訴，本院於100 年9 月27日言詞辯論終結，判決如
下：
    主      文
上訴及反訴均駁回。
第二審及反訴訴訟費用均由上訴人負擔。
    事實及理由
甲、程序方面：
一、被上訴人臺灣汽車客運股份有限公司之法定代理人，於本院
    審理期間，由鐘清達變更為邱勝理，業據邱勝理聲明承受訴
    訟，並提出臺灣臺北地方法院北院木民翔100 年度司司字第
    339 號函為證，經核尚無不合，應予准許。
二、按於第二審提起反訴，非經他造同意，不得為之。但有下列
    各款情形之一者，不在此限：一、於某法律關係之成立與否
    有爭執，而本訴裁判應以該法律關係為據，並請求確定其關
    係者。二、就同一訴訟標的有提起反訴之利益者。三、就主
    張抵銷之請求尚有餘額部分，有提起反訴之利益者。民事訴
    訟法第446 條第2 項定有明文。此項規定依同法第436 條之
    1第3項規定，於簡易訴訟第二審程序準用上述規定。本件被
    上訴人於原審係主張，坐落於臺北市○○區○○段0 ○段00
    0 ○000 地號土地上之20044 建號，其中門牌號碼臺北市○
    ○區○○街00號房屋（下稱系爭房屋）登記為伊所有，原依
    使用借貸關係借予上訴人使用，現使用完畢，上訴人實屬無
    權占有，被上訴人自得依據民法第470 條第1 項及第767 條
    ，訴請上訴人返還系爭房屋。上訴人提起上訴後，並提起反
    訴，聲明為：(一)請求確認反訴原告對系爭房屋，其中由反訴
    原告出資增建部分為房屋所有權人，及(二)就系爭房屋其中由
    公路局所建部分，請求本院擇一判決：反訴被告應與反訴原
    告訂定1.贈與契約、或2.買賣契約，並將其經管之部分移轉
    登記予反訴原告等語。被上訴人雖不同意上訴人提起上揭反
    訴，惟本件被上訴人之請求，係以系爭房屋之所有權為其所
    有，抑或有正當權源為前提，要求上訴人遷讓房屋，兩造就
    該法律關係既有爭執，而本訴裁判亦以該法律關係為據，則
    上訴人請求確認該法律關係，或請求被上訴人就系爭房屋與
    上訴人訂定贈與或買賣契約，自合於民事訴訟法第446 條第
    2 項但書第1 款規定，核屬合法，應予准許，合先敘明。
乙、實體方面
壹、本訴部分：
一、被上訴人起訴主張：系爭房屋登記為被上訴人所有。上訴人
    於民國43年7 月間，依公路局營業客車駕駛員管理辦法，受
    僱於臺灣省公路局，並於57年11月23日獲配住於系爭房屋。
    69 年10 月1 日，公路局正式改組，設立被上訴人公司，上
    訴人隨同轉任於被上訴人公司，嗣於75年6 月1 日退休離職
    。無論上訴人退休時身份為公務員或公營事業機構人員，依
    原使用借貸目的，均應認使用完畢，自應返還所配住宿舍。
    且被上訴人訂92年5 月1 日為眷舍處理基準日，一再通知上
    訴人儘速配合搬遷作業，惟未獲回應。被上訴人再於97年7
    、8 、9 、11月先後函知上訴人，應於97年11月30日前完成
    遷讓，上訴人迄今仍拒絕遷讓，實屬無權占有，被上訴人自
    得依據民法第470 條第1 項及第767 條，訴請上訴人返還系
    爭房屋。此外，上訴人占有系爭房屋，可獲相當於每月租金
    新臺幣（下同）292 元之利益，且系爭房屋所坐落之145 地
    號土地，為財政部國有財產局所管理之國有土地，該筆土地
    上坐落有被上訴人所有包含系爭房屋在內之4 間建物，被上
    訴人於97年度依規定按月繳納145 地號土地使用補償金9,57
    3 元。是按此計算相當於被上訴人每月為系爭房屋所坐落基
    地繳納之使用補償金為2,393 元（9,573 ÷4 ＝2,393 ）。
    爰併依據不當得利之法律關係，請求上訴人自97年12月1 日
    起，至騰空遷讓返還系爭房屋之日止，按月於每月1 日給付
    原告相當於房地租金之不當得利2,685 元（292 ＋2,393 ＝
    2,685 ），及自各期清償期屆滿翌日起之法定遲延利息等語
    。
二、上訴人則以：
（一）被上訴人係與建商勾結，為謀取私利，才向本院起訴，驅
      趕上訴人。96年4 月上旬，被上訴人職員許榮獎面告上訴
      人表示，被上訴人即將標售系爭房屋之後，上訴人信箱隨
      即收到有巢氏房屋所散發，有人亟欲購買該區地上建物之
      傳單，如非被上訴人與建商勾結，為何時間如此湊巧？可
      證被上訴人意圖趕走上訴人後，將系爭房屋轉賣建商，再
      由建商向國有財產局承租或承購坐落土地，興建高樓賺取
      暴利，與建商瓜分。
（二）被上訴人驅趕上訴人搬家，顯與政府處理退休軍公教人員
      配住眷舍政策背道而馳，國防部所屬眷村，全部改建完畢
      ，原配住眷舍者，無條件分配房舍一間，行政院人事行政
      局亦曾將臺北市中山區之原九條通宿舍及同安街宿舍改建
      ，原住人亦無條件分得房屋一間，且銓敘部所訂頒之退休
      公務人員配住宿舍之辦法規定：「退休後仍可續住所配住
      之宿舍，至死亡為止」，如今上訴人仍健在，被上訴人訴
      請上訴人搬家還屋，顯與上開辦法有違。行政院人事行政
      局非全國退休公務人員之主管機關，其所作事務管理規則
      之解釋，應屬無效，且所謂繼續居住至宿舍處理時為止，
      並未敘明宿舍如何處理，將宿舍讓售予現住人，亦為合法
      處理方式。
（三）臺北市○○區○○街00巷0 弄0 ○0 號、57至73號房屋為
      國防部國防研究院宿舍，同街75巷1 至9 號、79至85號房
      屋為前陽明山管理局（56年9 月16日裁撤併入臺北市）宿
      舍，上訴人獲配住者為臺灣省公路局第一運輸處之宿舍，
      上開三機關同屬行政院管轄，且位於同一條街，國防部及
      臺北市政府均以建造之價格讓售予現住人，現均由現住人
      向財政部國有財產局台北辦事處繳納土地租金，上訴人多
      年來屢向被上訴人要求比照辦理，均遭被上訴人駁回，造
      成一街兩制之處理方式，顯與公平正義原則有違。
（四）被上訴人係由前臺灣省公路局第一運輸處改制成立，被告
      所住宿舍也是第一運輸處所配給，而第一運輸處曾3 次呈
      報公路局要將上訴人所住宿舍讓售予上訴人，可見讓售宿
      舍予上訴人屬合法行為，否則怎敢多次呈報上級。
（五）系爭房屋原僅有9.5 坪，不敷居住，配住人多不願遷入，
      第一運輸處長官為安撫上訴人，面告上訴人可自行擴建，
      上訴人於58年間，拆除屋後圍牆，並向後擴建成為現有廚
      房，重新設置圍牆，又於72年間將原庭院左右兩側磚牆向
      外延伸擴建，並另設置大門，擴大庭院範圍，且曾拆除建
      物本體原有正面矮牆與門窗，重新施作，並多次自行出資
      更換屋頂大樑及瓦片，擴建之後，第一運輸處又以被證3
      承認上訴人擴建所有權，如今被上訴人不顧第一運輸處口
      頭及書面承認，否認上訴人擴建部分之所有權，有違誠信
      原則。
（六）系爭房屋保存至今，全由上訴人自61年起自費修繕所致，
      上訴人長達37年來自費修繕，被上訴人不勞而獲，驅趕上
      訴人搬家，有違衡平原則，被上訴人自應償還上訴人修繕
      及增建之價額等語資為抗辯。
三、原審對於被上訴人本訴之請求，判決被上訴人部分勝訴，命
    上訴人應將系爭房屋，騰空遷讓返還予被上訴人。且上訴人
    應自97年12月1 日起，至騰空遷讓返還系爭房屋之日止，按
    月於每月1 日給付被上訴人140 元，及自各期清償期屆滿翌
    日起，至清償日止，按週年利率5%計算之利息，履行期間則
    為6 個月，暨依職權宣告假執行，並駁回被上訴人其餘之訴
    （此部分原據被上訴人提起附帶上訴，後又撤回附帶上訴，
    故此部分已告確定）。上訴人對於其不利部分提起上訴，並
    聲明：(一)原判決不利上訴人部分廢棄。(二)上開廢棄部分，被
    上訴人在第一審之訴駁回。(三)訴訟費用由被上訴人負擔。被
    上訴人則聲明：(一)駁回上訴。(二)訴訟費用由上訴人負擔。
四、本件經本院整理並協議簡化爭執點如下：
  甲、兩造不爭執之事實：
    (一)系爭房屋登記為被上訴人所有，上訴人於43年7 月間受僱
      於臺灣省公路局，並於57年11月23日獲配系爭房屋為宿舍
      ，上訴人於75年6 月1 日退休。
    (二)上訴人曾多次向被上訴人（前身為台灣省交通部公路局第
      一區運輸處）申請將現住眷舍讓售與上訴人，經被上訴人
      以63年12月10日總63-046-2(10)函覆「與現行規定不合，請
      俟中央對國有眷舍處理辦法修訂公佈後，再由貴局擬議意
      見報府核辦」（上證1 ，本院卷第36頁）。
    (三)被上訴人於73年8 月9 日以總00-000-0-00 函通知上訴人
      查報眷舍房地暨自費增建情形（上證2 ，本院卷第37頁）
      。
    (四)被上訴人於96年8 月22日以台汽中二字第0000000 號函及
      於96年12月19日以台汽中二字第0000000 號函，通知上訴
      人於文到1 個月內函覆是否聯名優先承購（依建物標售最
      高決標價格）或領取搬遷補助費（原證5 ，原審卷第20~2
      2 頁）。
    (五)本件若上訴人無使用系爭房屋之權源，則上訴人同意自97
      年12月1 日起至騰空遷讓返還系爭房屋之日止，按月於每
      月1 日給付被上訴人140 元，及自各期清償期屆滿翌日起
      至清償日止，按週年利率5%計算之利息。
  乙、兩造之爭點：
      上訴人是否有使用系爭房屋之合法權源？
五、本院得心證之理由：
（一）按借用人應於契約所定期限屆滿時，返還借用物，未定期
      限者，應於依借貸之目的使用完畢時返還之。所有人對於
      無權占有或侵奪其所有物者，得請求返還之，民法第470
      條第1 項前段、第767 條前段分別定有明文。又因任職關
      係獲准配住宿舍，其性質為使用借貸，目的在使任職者安
      心盡其職責，是倘借用人喪失其與所屬機關之任職關係，
      當然應認依借貸之目的，已使用完畢，配住機關自得請求
      返還。最高法院91年台上字第1926號判例參照。查，系爭
      房屋登記為被上訴人所有，上訴人於43年7 月間受僱於臺
      灣省公路局，並於57年11月23日獲配系爭房屋為宿舍，上
      訴人於75年6 月1 日退休一事，為兩造所不爭執（上揭兩
      造不爭執之事實(一)，本院卷一第53頁）。是依上揭判例意
      旨可知，上訴人於75年6 月1 日退休時，該使用借貸之法
      律關係應視為已完畢，則自被上訴人請求借用人即上訴人
      返還系爭房屋時，上訴人即因被上訴人終止使用借貸關係
      而成為無權占有，則被上訴人依民法第470 條第l 項、第
      767 條規定訴請上訴人等遷讓系爭房屋（含非獨立之增建
      部分），自屬有據。
（二）又動產因附合而為不動產之重要成分者，不動產所有人，
      取得動產所有權。民法第811 條定有明文。而確認不動產
      所有權歸屬之訴，應由原告提出確實證據，證明所有權歸
      屬於己，若原告不能為切當之證明，而依法院調查復不能
      得相當之憑信者，則無論被告能否舉出反證，及所舉反證
      是否可信均可不問。最高法院19年上第1039號判例參照。
      另所有人於原有建築物之外另行增建者，如增建部分與原
      有建築物無任何可資區別之標識存在，而與之作為一體使
      用者，因不具構造上及使用上之獨立性，自不得獨立為物
      權之客體，原有建築物所有權範圍因而擴張（最高法院88
      年台上字第485 號判決參照）。查上訴人雖辯稱：如臺北
      市士林地政事務所土地複丈成果圖編號1 、5 、6 、7 、
      8 （本院卷三第35-36 頁），是其自行出資，於58年間，
      拆除屋後圍牆，並向後擴建成為現有廚房，重新設置圍牆
      ，又於72年間將庭院左右兩側磚牆向外延伸擴建，並另設
      置大門，擴大庭院範圍一事等情，固為真實。然查，上訴
      人就原系爭房屋予以擴建浴廁、走道、廚房、佣人房及庭
      院，該增建部分與原建物內部相通，共用同一出入口，作
      為整體使用，並無另設獨立出入口，無獨立構造上及使用
      上之經濟價值一事，業經本院於100 年1 月28日勘驗在卷
      （本院卷二第159 頁），則就擴建部分，自應屬動產之建
      材與不動產之原房屋附合，而由原系爭房屋之所有權人即
      被上訴人取得所有權。至於上訴人雖又辯稱：系爭房屋於
      73 年8月初倒塌了，是由上訴人自行僱工重建的，整個系
      爭房屋其都有所有權云云，並提出收據2 紙為證（本院卷
      一第46、47頁）。惟查，證人陳清勇（即為上訴人修繕房
      屋者）於本院99年9 月16日行準備程序時結證稱：上訴人
      所提之上揭2 紙收據，是前1 、2 年上訴人打電話給伊，
      叫伊補開的。內容是依上訴人所講開立的，收據日期也是
      上訴人叫伊寫的，實際上伊沒有幫上訴人做鋼樑的工程，
      所以本院卷一第46頁收據的內容不是真的。本院卷一第47
      頁收據的內容則是按照幫上訴人實際維修的工程所寫的。
      不清楚收據上的日期是不是真實的施工日期。整個工程印
      象中記得有幫上訴人抽換屋頂後半段的琉璃瓦片下的木板
      及羊毛氈約2 坪大左右，屋頂只有維修，沒有拆掉重做，
      房子不是全部都壞，只是部分修改。維修時上訴人及他太
      太都還住在系爭房屋裡等語（本院卷二第47頁）。是依證
      人結證內容以觀，顯見上訴人只是在原有房屋結構基礎上
      ，陸續修繕，並非原有房屋滅失後，一次重新建築完成。
      則上訴人對系爭房屋修繕及增建所使用之材料等，已因附
      合而成為系爭房屋之重要成分，自應歸屬於系爭房屋之所
      有權人即被上訴人所有。雖上訴人又辯稱：臺灣省公路局
      第一運輸處先後以口頭及書面承認上訴人對於擴建部分之
      所有權云云。惟據其所提出文件內容（本院卷一第37頁）
      ，乃第一運輸處於73年8 月9 日，為查報眷舍房地現況暨
      自費增建情形，要求上訴人填載自費增建眷舍切結書及略
      圖而已，並無如上訴人所言承認上訴人取得擴建部分所有
      權之文句。此外，上訴人復未提出其他證據證明其對於系
      爭房屋修繕及擴建部分取得所有權，則揆諸上揭法條、判
      例意旨及實務見解之說明，則上訴人主張其就系爭房屋有
      所有權一事，顯不足採
（三）按借用人就借用物支出有益費用，因而增加該物之價值者
      ，準用第431 條第1 項之規定。又承租人就租賃物支出有
      益費用，因而增加該物之價值者，如出租人知其情事而不
      為反對之表示，於租賃關係終止時，應償還其費用。但以
      其現存之增價額為限。民法第469 條第2 項、第431 條第
      1 項分別定有明文。又請求履行債務之訴，除被告自認原
      告所主張債權發生原因之事實外，應先由原告就其主張此
      項事實，負舉證之責任，必須證明其為真實後，被告於其
      抗辯事實，始應負證明之責任，此為舉證責任分擔之原則
      。最高法院43年台上第377 號判例參照。且個案之具體事
      實應依證據認定之。無證據不得臆斷事實之真偽，更不容
      以「假設」之事實，作為「事實」，以之為判斷之基礎，
      此觀民事訴訟法第222 條第1 項、第3 項之規定自明（最
      高法院98年台上第643 號判決參照）。是以，上訴人雖辯
      稱：系爭房屋有賴其自費修繕方得保存迄今，且被上訴人
      默示同意上訴人擴建系爭房屋，被上訴人應返還修繕房屋
      及擴建之利益云云，並提出台灣汽車客運公司第一運輸處
      函（本院卷一第37頁）為證。惟查，上訴人係辯稱其先於
      58年間，拆除屋後圍牆，並向後擴建成為現有廚房，重新
      設置圍牆；又於72年間將庭院左右兩側磚牆向外延伸擴建
      ，並另設置大門，擴大庭院範圍；再於73年8 月17日因系
      爭房屋倒塌，由上訴人自行僱工重建的；復於78年11月2
      日修繕房屋云云。則依上訴人所主張修繕之時點以觀，上
      訴人係分別於58年、72年、73年及78年間修繕系爭房屋。
      然證人陳清勇業結證稱：上訴人所提之上揭2 紙收據（本
      院卷一第46、47頁），是前1 、2 年上訴人打電話給伊，
      叫伊補開的。內容是依上訴人所講開立的，收據日期也是
      上訴人叫伊寫的。不清楚收據上的日期是不是真實的施工
      日期等語，業如上述，則上訴人上揭所主張之4 次修繕日
      期是否均為真？即令人置疑。又依上訴人所稱之修繕期間
      分為58年、72年、73年及78年間，則果如上訴人所言，其
      4 次修繕業為被上訴人知情且不為反對，則依理上訴人4
      次修繕時，被上訴人4 次均應知情且不為反對之表示。然
      依上訴人所提出之文件內容，乃第一運輸處於73年8 月9
      日所為，惟審究該函內容，係被上訴人為查報眷舍房地現
      況暨自費增建情形，而要求上訴人填載自費增建眷舍切結
      書及略圖。是以，被上訴人既已知情且不反對上訴人4 次
      修繕及擴建，則被上訴人安需於73年8 月9 日以函詢問上
      訴人系爭房屋之現況及是否有自費增建眷舍？且該函之發
      文時間為73年8 月9 日，而上訴人所稱73年8 月17日之修
      繕日期，已為證人陳清勇結證稱該修繕日期乃上訴人命其
      填載，則該日期自不足採，更遑論該修繕日期已在該函文
      之後，則其修繕一事，自不為該函所及。又58年、72年之
      修繕日期亦距該函已有相當時日；另78年11月2 日之修繕
      ，亦為該函之後，此外，上訴人復未再提出相關事證，可
      證其4 次修繕均為被上訴人知情且不為反對之表示，則揆
      諸上揭法條、判例意旨及實務見解，上訴人陳稱其4 次修
      繕均為被上訴人知情且不為反對乙節，顯不足採。則上訴
      人抗辯被上訴人應償還該等費用及請求遷讓房屋有違誠信
      原則云云，自屬無據。
（四）上訴人又辯稱：被上訴人應與上訴人訂立贈與契約，將系
      爭房屋無償贈與上訴人云云，並提出建物登記謄本（本院
      卷一第61-66 頁）為證。然查，被上訴人就系爭房屋之出
      借或收回與否之決定，其自享有規劃之權宜處理權限，現
      住人並無請求繼續配住或贈與之權利。縱使其他行政機關
      所配住之宿舍，曾以容許現住人因贈與而取得，或無條件
      分配改建新房舍之方式處理，然上訴人並非因其他行政機
      關之作為，而取得被上訴人亦應相同處理之法源依據，則
      上訴人自不得任意要求比照辦理。是以，上訴人辯稱被上
      訴人應將系爭房屋贈與上訴人一事，自於法無據。
（五）又上訴人另辯稱：被上訴人於57年11月間，與上訴人就系
      爭房屋訂立買賣契約，同意以建造價格將系爭房屋讓售於
      上訴人云云，並提出函文2 件（本院卷一第45、68頁）。
      然查，依上訴人所提函文內容以觀，該2 函件乃係被上訴
      人分別就上訴人向被上訴人「陳情欲價購」、及「申請承
      購曾申復3 次」之事，經被上訴人回覆認均與規定不合而
      不能准許，實無從憑上訴人之上揭陳情欲價購或3 次申復
      之情，而逕行推論被上訴人業已同意以建造價格將系爭房
      屋讓售於上訴人之事實，則上訴人此部分之抗辯，亦不足
      採。又查，被上訴人雖曾於96年12月14日與上訴人及其他
      住戶，就系爭房屋是否由被上訴人辦理公開招標，由上訴
      人及其他住戶聯名優先承購或領取搬遷補助費一事召開協
      調會乙節，為兩造所不爭執（詳上揭不爭執事項(四)所載，
      本院卷一第53頁），堪信為真。然因土地所有人國有財產
      局有不同意見，故被上訴人就系爭房屋終究未辦理公開招
      標及後續事宜乙節，此亦有被上訴人所提之會議紀錄（本
      院卷三第65-66 頁）及財政部國有財產局臺灣北區辦事處
      函（本院卷三第67-68 頁）在卷可按。則上訴人辯稱，其
      就系爭房屋與被上訴人達成買賣之合意云云，亦屬無據。
      此外，上訴人除空言抗辯被上訴人與建商勾結云云外，然
      未提出任何積極證據佐證，其空言抗辯，自不足採信。
（六）上訴人雖抗辯：被上訴人請求其遷讓系爭房屋，明顯違反
      台74人政肆字第14927 號函之意旨，而認其係有合法占有
      云云。惟查，行政院於46年訂定發布之「事務管理規則」
      ，並無退休人員得續住宿舍之規定，迨49年12月l 日以台
      49人字第6719號令，准許已退休人員得暫時續住現住宿舍
      ，俟退休人員居住房屋問題處理辦法公布後再行處理。嗣
      事務管理規則於72年4 月29日修正，修正後該規則將宿舍
      之種類分為「首長宿舍」、「單身宿舍」、「職務宿舍」
      3 種（已無眷屬宿舍），並於第249 條第2 項規定「宿舍
      借用期間，以借用人任職各該機關期間為限。借用人調職
      、離職及退休時，應在3 個月內遷出；受撤職、免職處分
      時，應在l 個月內遷出」，為顧及49年已准許退休人員暫
      住宿舍，行政院復於74年5 月18日以台74人政肆字第1492
      7 號函規定：於72年4 月29日「事務管理規則」修正前退
      休，而現仍續住修正前規則所定「眷屬宿舍」之退休人員
      ，暨於「事務管理規則」修正前配住「眷屬宿舍而於規則
      修正後退休之人員，均准予續住至宿舍處理時為止；上訴
      人顯係以事務管理規則存在作為上開函文適用之依據。惟
      查，該「事務管理規則」已經於94年6 月29日由行政院院
      台秘字第0000000000號函公布廢止（本院卷一第40頁背面
      ），自無援用事務管理規則之可能。則上訴人主張本件應
      有74年5 月18日台人政肆字第14927 號函令之適用云云，
      顯係誤解法令。
（七）雖上訴人另辯稱：行政院74年5 月18日台74人政肆字第14
      729 號函，係依據司法院大法官釋字第557 號解釋之授權
      云云。惟查「事務管理規則」業已於92年12月8 日廢止，
      則上揭函釋自不得再予援用，已如前述。且上訴人當時或
      為合法現往人，准予續住至宿舍處理時，惟其並非賦予借
      用人永久居住之權利，僅於辦理標售時，或給予補助費，
      或輔購住宅資格、或另配宿舍，乃本於政府照顧退休人員
      生活之美意所為權宜措施，其顯非賦予退休人員永久居往
      宿舍之權利。機關於使用借貸關係消滅後，是否向退休人
      員行使返還權利，本於私法自治原則，非他人所得干涉，
      是大法官會議釋字第557 號前段「至因退休、調職等原因
      離職之人員，原應隨即歸還其所使用之宿舍，惟為兼顧此
      等人員生活，非不得於必要時酌情准其暫時續住以為權宜
      措施」，僅在表達對行政機關行使權利之意願及行使時機
      加以尊重而已，亦即認為行政機關縱因權宜考量暫緩向退
      休公務員行使返還權利，亦屬行政裁量，非謂機關與退休
      人員間另有使用借貸關係存在，或賦予退休人員續住之權
      利。是上訴人執上開大法官會議解釋謂被上訴人違背上開
      解釋云云，亦係誤解法令。更遑論大法官會議釋字第557
      號後段亦載明「台灣省菸酒公賣局為公營事業機構，其職
      員之任用非依公務人員任用法，其退休亦非依公務人員退
      休法辦理，自非行政院台49人字第6719號令及台74人政肆
      字第14927 號函適用之對象。」。則依解釋內容可知，行
      政院台74人政肆字第14927 號函適用之對象，係指其任用
      乃依公務人員任用法，且其退休依公務人員退休法辦理者
      ，方屬行政院台74人政肆字第14927 號函適用之對象。然
      查，上訴人係依公路局營業客車駕駛員管理辦法與技工管
      理辦法僱用及退職之員工，其任用自非依公務人員任用法
      ，且其退休亦非依公務人員退休法辦理，則揆諸上揭釋字
      內容說明，上訴人自非行政院台74人政肆字第14927 號函
      適用之對象。
（八）退步言，縱認上訴人仍為行政院台74人政肆字第14927 號
      函適用之對象（僅係假設，非與上揭(七)之認定矛盾）。然
      上揭大法官會議釋字第557 號後段亦載明「又於74年5 月
      18日以台74人政肆字第14927 號函稱：對於事務管理規則
      修正前配住宿舍，而於該規則修正後退休之人員准予續住
      至宿舍處理時為止等語，」。則縱依大法官會議解釋，退
      休之人員亦只准予續住至宿舍處理時為止。經查，財政部
      國有財產局臺灣北區辦事處於97年4 月17日函告被上訴人
      ，就系爭房屋所占用之土地乃屬無權占有，除請被上訴人
      應即停止占用外，並應支付使用補償金，此有被上訴人所
      提財政部國有財產局臺灣北區辦事處函（本院卷三第67-6
      8 頁）在卷可憑。又與上訴人相連之門牌號碼為臺北市○
      ○區○○街00號、89號、91號3 間房屋住戶，經被上訴人
      起訴後，亦與被上訴人達成調解，該3 間房屋之住戶同意
      將上揭3 間房屋騰空遷讓返還被上訴人乙節，亦有調解筆
      錄在卷可按（本院卷二第16-20 頁），且上揭91號房屋復
      經被上訴人收回並拆除完畢乙節，復有照片（本院卷二第
      22-24 頁）在卷可憑。則揆諸上揭大法官會議解釋說明，
      上訴人於被上訴人處理宿舍時，亦應將系爭房屋騰空遷讓
      返還被上訴人。
（九）綜上，上訴人無權占有系爭房屋，既經認定，揆諸前開規
      定，上訴人自應將所占用之系爭房屋騰空遷讓並返還被上
      訴人。從而，被上訴人本於民法第470 條第1 項及第767
      條之規定，訴請上訴人將系爭房屋騰空遷讓返還予被上訴
      人，為有理由，應予准許。
（十）另按無權占有他人之房屋及土地，可能獲得相當於租金之
      利益，為社會通常之觀念，最高法院61年台上字第1695號
      判例意旨足資參照。本件上訴人無合法之正當權源，占用
      系爭房屋，獲有相當於租金之利益，致被上訴人受有相當
      於租金之損害，被上訴人自得依民法第179 條規定，請求
      給付相當於租金之損害。查，本件若上訴人無使用系爭房
      屋之權源，則上訴人同意自97年12月1 日起至騰空遷讓返
      還系爭房屋之日止，按月於每月1 日給付被上訴人140 元
      ，及自各期清償期屆滿翌日起至清償日止，按週年利率5%
      計算之利息一事，為兩造所不爭執（上揭兩造不爭執之事
      實(五)，本院卷一第53 頁 ）。而上訴人無使用系爭房屋之
      權源已如上述，則被上訴人請求上訴人自97年12月1 日起
      ，至騰空遷讓返還系爭房屋之日止，按月於每月1 日給付
      被上訴人140 元，及自各期清償期屆滿翌日起至清償日止
      ，按週年利率5%計算之利息，洵屬正當，自應准許。逾此
      部分之損害金請求，於法無據，應予駁回。
六、綜上所述，原判決命上訴人應將系爭房屋，騰空遷讓返還予
    被上訴人。且上訴人應自97年12月1 日起，至騰空遷讓返還
    系爭房屋之日止，按月於每月1 日給付被上訴人140 元，及
    自各期清償期屆滿翌日起，至清償日止，按週年利率5%計算
    之利息，履行期間則為6 個月，暨就被上訴人勝訴部份依職
    權宣告假執行，核無不合，上訴論旨指摘原判決對其不利部
    分不當，求予廢棄，為無理由，應予駁回。
貳、反訴部分：
一、反訴原告起訴主張：因反訴原告於訂立系爭房屋買賣契約之
    後，始行遷入增建，且因興建之後復獲反訴被告書面承認反
    訴原告自費增建之權利，因此反訴原告對於自費增建之房屋
    ，自應有所有權。縱反訴原告事實上並無所有權，反訴被告
    亦應將系爭房屋贈與或讓售予反訴原告，始無違平等原則及
    誠信原則之要求等語。並聲明：(一)請求確認反訴原告對系爭
    房屋，其中由反訴原告出資增建部分為房屋所有權人，(二)就
    系爭房屋其中由公路局所建部分，請求本院擇一判決：反訴
    被告應與反訴原告訂定1.贈與契約、或2.買賣契約，並將其
    經管之部分移轉登記予伊等語。
二、反訴被告則以：反訴原告一再提出許多扭曲事實之辯證方法
    ，意圖延宕訴訟，持續無權占用系爭房屋，同時取得使用土
    地之利益，導致不斷增加反訴被告繳納土地使用補償金之損
    害等語置辯。並聲明：駁回反訴原告之訴。
三、本院得心證之理由：
（一）反訴原告另請求確認反訴原告對系爭房屋，其中由反訴原
      告出資增建部分為房屋所有權人。然查，就系爭房屋其中
      由反訴原告出資增建部分，其所有權人為反訴被告，而非
      反訴原告一事，已詳如上揭壹、本訴部分中之五、本院得
      心證之理由(二)所載，則反訴原告請求確認反訴原告對系爭
      房屋，其中由反訴原告出資增建部分為房屋所有權人，自
      屬無據，應予駁回。
（二）另反訴原告主張：反訴被告應與反訴原告訂立贈與契約，
      將系爭房屋無償贈與反訴原告云云，並提出建物登記謄本
      （本院卷一第61-66 頁）為證。然查，反訴被告並無將系
      爭房屋贈與反訴原告之義務一事，已詳如上揭壹、本訴部
      分中之五、本院得心證之理由(四)所載，則反訴原告另請求
      反訴被告應與反訴原告訂定贈與契約，並將其經管之部分
      移轉登記予反訴原告，自屬無據，應予駁回。
（三）又反訴原告主張：反訴被告於57年11月間，與反訴原告就
      系爭房屋訂立買賣契約，同意以建造價格將系爭房屋讓售
      於反訴原告云云，並提出函文2 件（本院卷一第45、68頁
      ）為證。然查，反訴被告並未於57年11月間，與反訴原告
      就系爭房屋訂立買賣契約，並同意以建造價格將系爭房屋
      讓售於反訴原告一事，亦詳如上揭壹、本訴部分中之五、
      本院得心證之理由(五)所載，則反訴原告另請求反訴被告應
      與反訴原告訂定買賣契約，並將其經管之部分移轉登記予
      反訴原告，亦屬無據，應予駁回。
四、從而，反訴原告提起反訴，請求(一)確認反訴原告對系爭房屋
    ，其中由反訴原告出資增建部分為房屋所有權人，(二)就系爭
    房屋其中由公路局所建部分，請求反訴被告應與反訴原告訂
    定1.贈與契約、或2.買賣契約，並將其經管之部分移轉登記
    予反訴原告，均無理由，應予駁回。
五、末按上訴人聲請傳喚財政部國有財產局台北辦事處，承辦台
    北市○○區○○街00巷0 弄000 號、57-73 號房屋使用國有
    土地出租業務之主管到庭證明，上開房屋之所有權人是否使
    用國有土地？國有財產局有無與上開房屋之所有權人訂定土
    地租賃契約？該契約何時訂立？國有財產局基於什麼原因，
    與上開房屋所有權人訂定土地租賃契約？然查，上訴人上揭
    聲請，與本案究屬個別之法律關係，自與本件爭點之判斷無
    關，而無傳訊之必要。又本件判決基礎已臻明確，兩造其餘
    之攻擊防禦方法及訴訟資料經本院斟酌後，核與判決均不生
    影響，無一一論述之必要，併予敘明。
、據上論結，本件上訴及反訴均無理由，依民事訴訟法第436
    條之1 第3 項、第449 條第1 項、第78條，判決如主文。
中    華    民    國   100    年    10    月    18    日
                  民事第一庭  審判長法  官  陳麗芬
                                    法  官  俞慧君
                                    法  官  陳梅欽
以上正本證明與原本無異。
本件判決不得上訴。
中    華    民    國   100    年    10    月    18    日
                                    書記官  羅伊安